臺灣桃園地方法院民事判決　　　　　　　　　　　　九十一年度訴字第二○六八號
　　原　　　告　丙○○
　　　　　　　　乙○○
　　共　　　同
　　訴訟代理人　邱永祥律師
　　　　　　　　甲○○　　　住.
　　被　　　告　丁○○　　　住.
　　　　　　　　己○○　　　住台北市○○區○○里○○街三０巷九號六樓之一
　　共　　　同
　　訴訟代理人　戊○○　　　住.
右當事人間租佃爭議事件，經本院於民國九十三年四月二十九日言詞辯論終結，判決
如左：
    主      文
被告丁○○應將坐落新屋鄉○○○段下庄子小段第四六五、四六六、四六七、四六八
、四八四、五０三、五０四、五四二、五四三、五六二、五六三地號土地均返還予原
告。
被告己○○應將坐落坐落新屋鄉○○○段下庄子小段第五０七地號土地返還予原告。
訴訟費用由被告負擔。
本判決主文第一項、第二項，於原告以新台幣肆佰玖拾伍萬壹仟伍佰陸拾元、新台幣
伍拾萬壹仟肆佰柒拾元分別為被告丁○○、己○○供擔保後，得假執行。
    事      實
甲、原告方面：
  一、聲明：
    (一)被告丁○○應將坐落新屋鄉○○○段下庄子小段第四六五、四六六、四六七、
      四六八、四八四、五０三、五０四、五四二、五四三、五六二、五六三地號土
      地返還予原告。
    (二)被告己○○應將坐落坐落新屋鄉○○○段下庄子小段第五０七地號土地返還予
      原告。
    (三)訴訟費用由被告負擔。
    (四)願供擔保請准宣告假執行。
  二、陳述：
    (一)原告前將坐落新屋鄉○○○段下庄子小段之系爭第四六五、四六六、四六七、
      四六八、四八四、五０三、五０四、五四二、五四三、五六二、五六三等地號
      土地出租予被告丁○○，及將同地段之系爭第五０七地號土地出租予被告己○○，供其等耕作使用，並簽訂有耕地三七五租約，嗣被告丁○○違約在其承租
      土地上種植樹木及任部分土地荒蕪，被告己○○亦無耕作土地之事實，原告乃
      對其等請求新屋鄉公所調解，被告允諾將土地回復原狀並繼續耕作，然被告除
      一開始於上開土地上種植綠肥後，之後即無再繼續耕作之事實，並連續多年向
      新屋鄉公所聲請休耕至今，又被告自八十九年九月十七日起即藉故拒不繳納租
      谷，嗣後又與原告約定以稻穀繳交，然屆期經原告催告繳租時，被告又擅自改
      以郵政匯票繳交，前後行為反反覆覆，實令原告難以接受。
    (二)按「承租人應自任耕作，並不得將耕地全部或一部轉租於他人」、「承租人違
      反前項規定時，原訂租約無效，得由出租人收回自行耕種或另行出租」，耕地
      三七五減租條例第十六條第一、二項分別定有明文。又「所謂不自任耕作，兼
      指轉租及將耕地借予他人使用，交換耕作，即未自任耕作其承租之耕地，亦與
      轉租無異」，有最高法院六十三年台上字第五九九號判例可參。本件被告丁○○有將租賃標的轉交予訴外人葉吉永及徐森妹種菜之情事，業經鈞院至現場履
      勘時由同在現場之葉吉永、蔡森妹陳述甚詳，足見被告丁○○有不自任耕作之
      情事，不論被告丁○○係將上開土地轉租或借予他人，依前揭判決意旨，其租
      約應屬無效。
    (三)又「承租人承租耕地非因不可抗力繼續一年不為耕作，不問其不為耕作者，係
      承租耕地之一部或全部，出租人均得依耕地三七五減租條例第十七條第一項第
      四款規定終止租約，收回全部耕地」，亦有最高法院八十四年台上字第一八五
      六號判例可參。按休耕之主要目的，乃在維護地利、休養生息、避免土地過渡
      利用，故政府對於休耕採取獎勵及補貼之政策，然非放任農民土地荒蕪，因此
      在休耕期間，應有種植綠肥或翻耕之行為，而休耕亦以一年一期為原則，如有
      一期休耕，另一期則應恢復耕作，此參台灣地區水旱田利用調整計劃至明，因
      此農民不能一直放任農田不耕，亦不為翻耕或其他替代之行為，而無限期地讓
      農田處在休耕當中。且耕地三七五減租條例之所以規定地主不得任意收回土地
      ，乃是鑑於佃農等係賴耕作為生，為免剝奪生計有以致之。故若佃農實際上已
      不靠耕作農地為生，且無真正意願從事耕作時，即應許地主收回承耕地，此即
      耕地三七五減租條例第十七條第一項第四款規定之原因。本件系爭土地並無因
      不可抗力而不能耕作之情形，然如前所述，被告自簽約以來，除起初曾種植綠
      肥以外，再無耕作其他作物，並辦理休耕至今一情，業經被告丁○○自承明確
      ，亦經鈞院到場履勘甚明。「所謂耕作，指目的在定期（按季或按年等）收穫
      而施人工於他人之土地以栽培農作物而言」（參照司法院院字第七三八號解釋
      及內政部七十六年五月四日台內地字第四九八九六九號函）。依吾人之經驗法
      則判斷，倘土地經過耕種且以收成為目的，耕種之人必然會有定期維護土地及
      作物之行為，不會放任土地不顧，甚至任綠肥長高過人而置之不理。因此苟被
      告果有繼續耕種並以耕種為生之意思，豈可能一再放任系爭土地荒蕪，不加整
      治？且被告雖有栽種綠肥之行為，一直以來卻持續辦理休耕，其目的不過是為
      給人系爭土地仍有耕種之假象而已，其行為及目的均與前述耕作之目的及內容
      不符，仍係不自任耕作至明！本件由被告無故任系爭農地多年持續休耕之行為
      以觀，足見被告並非賴耕作為生，已無再繼續耕作土地之意思及必要，即無繼
      續受三七五減租條例地主不能收回土地等規定保障之道理，且事實上被告除任
      由承租之土地休耕外，據原告等所悉，被告己○○一直以來均在新店擺攤營生
      ，從未耕作系爭土地，由上足認被告之行為已符合耕地三七五減租條例第十七
      條第一項第四款之「繼續一年不為耕作」之規定，原告自得終止租約請求被告
      返還上開土地。
    (四)綜上，無論本件租約係因構成耕地三七五減租條例第十六條「未自認耕作」之
      規定而無效，或因被告「非因不可抗力繼續一年以上不為耕作」而由原告依同
      條例第十七條規定予以終止（請求鈞院擇一理由為原告勝訴之判決即可），被
      告均負有將系爭土地返還原告之義務，為此提起本訴請求賜判如聲明所示。
    (五)對被告抗辯之陳述：
    1.系爭土地最早係由原告之祖先曾彭夏所有，嗣曾彭夏於七十年十二月二十八日
      過世後，原應由次女曾秋菊、長男曾清鑑及五男丙○○等三人繼承（其餘繼承
      人均早於曾彭夏亡故或出養，均無子嗣、配偶），而其中曾秋菊拋棄繼承，曾
      清鑑亦於八十五年七月十二日辭世，故在八十六年間辦理繼承登記時，曾彭夏
      之財產即由原告丙○○及曾清鑑之繼承人分別繼或再繼承之。其中曾清鑑之財
      產，經曾清鑑之繼承人協議分割後，不動產部分由原告乙○○單獨繼承，現金
      及存款則由其他繼承人繼承；而曾彭夏之財產亦由全體繼承人（含曾彭夏及曾
      清鑑之繼承人），土地部分均由原告丙○○、乙○○二人繼承，現金則由其他
      繼承人繼承，是故曾彭夏所遺之不動產係均歸原告丙○○、乙○○二人繼承所
      有，系爭土地為遺產之一部亦然，故原告等為系爭土地之出租人，殆無疑問。
    2.被告丁○○就其承租之系爭土地，自八十八年第二期起，即辦理休耕至今，且
      鈞院履勘現場時，亦可見系爭第五０三地號土地上，有部分廢棄之水泥涵管、
      雜木、方型木條及廢土等其上，顯然未經耕作，此事實亦經被告訴訟代理人當
      場自承，亦即確有不自任耕作之情事。
    3.被告己○○現居台北，為豬肉攤販，根本無法自任耕作，其承租系爭第五０七
      地號土地，均係由被告丁○○負責處理，被告己○○自始至終未耕作之事實，
      此亦經被告丁○○自承甚明，有錄音帶譯文可證。
    4.系爭土地於鈞院前往現場履勘時，固有部分土地有新翻土之事實，然鈞院前往
      履勘之十二月間，並非翻土之時節，而系爭部分土地之所以巧在同一時機翻土
      ，應係被告欲予鈞院系爭土地有在耕作之假象，以混淆鈞院視聽，不足作為被
      告等有自任耕作之認定。是以被告或將系爭土地交由他人耕作，或任其荒蕪，
      顯有不自任耕作之情事，依耕地三七五減租條例第十六條第一項及第二項前段
      之規定，兩造間租約應屬無效。
    5.依照最高法院之見解，自任耕作必須是勞力於土地而定期收穫，施作綠肥並非
      收穫，所以不屬於自任耕作。又「樹薯」為政府公告明定休耕的綠肥之一，而
      非農作物。另依行政院頒布之水旱田利用調整計畫及前開計畫之八十八年下半
      年及八十九年度推行要點，可知依法不得連續休耕二期，但被告於八十八年第
      二期及九十二年第二期稻作均辦理休耕。
  三、證據：提出系爭土地之土地登記謄本共十二份，桃園縣新屋鄉私有耕地租約附
      表影本二份，系爭土地之現場相片二十張，八十六年八月間所攝系爭土地相片
      影本四張，原告寄予被告之北投第十一支局郵局第二五九號、新竹民主路郵局
      第二十二號存證信函影本各一份，水旱田利用調整計畫影本一份（本院卷一第
      四九至五一頁，系爭土地及鄰地於鈞院九十一年十二月二十日至現場履勘時之
      現狀照片八紙（本院卷一第七０至七四頁），被告丁○○與原告乙○○電話之
      對話錄音譯文一份，桃園縣新屋鄉公所九十一年九月二日函文影本一份，拋棄
      繼承書、分割遺產協議書、繼承系統表各一份（本院卷一第一六一至一六六頁
      ）為證。
乙、被告方面：
  一、聲明：原告之訴及假執行之聲請均駁回。訴訟費用由原告負擔。
  二、陳述：
    (一)被告前向原告之祖先曾清鑑承租系爭土地耕作，原先租谷之繳交，是每年由地
      主於每期稻作播種後勘查一次，收成後，再通知佃農準備現金到佃農家收取，
      承租六十幾年以來，都是以市價折合現金繳交，而自老地主曾清鑑過世後，由
      原告乙○○接掌，即改為依農會收購餘糧價（與市價一期稻穀每百斤約差一百
      元至一百五十元，二期則差二百元至二百五十元），連續四、五年皆隨原告乙○○之意思，往往是比餘糧價便宜五十至一百元繳交，被告丁○○因承租之土
      地面積較寬，相對現金差價太高，請求改以市價繳交遭拒絕，因而產生本件訴
      訟糾紛。
    (二)近年來因水源缺乏之問題，所以政府政策是獎勵休耕轉作，休耕按照鄉公所之
      規定要翻土四次，且要種植農青。被告自八十七年起迄今有申請休耕轉作，然
      非單存休耕，而係休耕後轉作綠肥，並未廢耕，且被告於系爭五０三地號土地
      仍有種植樹薯、地瓜，並未荒廢。
    (三)被告丁○○目前已經八十二歲，自二十一歲時起向老地主承租系爭土地，至今
      已經六十幾年。在八十二年至八十六年間，桃園縣政府發函表示獎勵造林，當
      時地主亦口頭同意被告種樹，因此被告在系爭土地上種植樹木，後來因為現在
      之地主反對，被告就剷除樹木另種植水稻。種植水稻二期後，於八十七、八十
      八年左右，又因為系爭土地在水源末端，灌溉不易，且被告丁○○年紀已大，
      所以就由兒子即被告訴訟代理人戊○○去鄉公所辦理休耕迄今，到目前為止仍
      在休耕中，因為政府於九十二年強制休耕，如果有種植水稻就不發給獎勵金。
      被告己○○向原告承租之系爭五０七地號土地，面積不足三分，其於每週六、
      日均回鄉耕作，以運動之精神操持農作，因此並非無自耕能力，又被告己○○
      目前是教育部聘之「教改會」成員之一，另一身份是「中華民國孔孟儒家學說
      協會」理事長之職，並非如原告所稱係在新店擺攤營生。平時被告丁○○（戊○○之父）與被告己○○（戊○○之堂哥）承租之系爭土地，都是由被告訴訟
      代理人戊○○在管理，但是被告己○○在假日或重要時節時（如颱風等特殊狀
      況），都會回來幫忙粗重的工作另於鈞院勘驗當日，葉徐森妹在現場是將菜圃
      的水舀走，並不是在澆菜，而每年農曆十月底至十二月份是翻土時節，被告並
      非臨訟才翻土。
  三、證據：提出現場相片四張為證（附於本院卷一第六八頁），和解書影本一份，
      原告對訴外人之異議書影本一份為證。
丙、本院於九十一年十二月二十日會同二造及桃園縣楊梅地政事務所人員至現場履勘
    ，並囑託該地政事務所人員繪測系爭第四八四地號之複丈成果圖，另依職權向桃
    園縣新屋鄉公所及臺灣省農田水利會函詢系爭各筆土地自八十七年起各期休耕或
    修耕轉作之情形，復向桃園縣新屋鄉公所查詢系爭土地是否實施強制休耕，及向
    桃園縣政府調取兩造前申請耕地租佃爭議調處不成立案全卷一宗。
    理      由
一、原告主張：原告前將坐落新屋鄉○○○段下庄子小段之系爭第四八四、四六五、
    四六六、四六七、四六八、五０三、五０四、五四二、五四三、五六二、五六三
    等地號土地出租予被告丁○○，及將同地段之系爭第五０七地號土地出租予被告
    己○○，供其等耕作使用，並簽訂有耕地三七五租約，嗣被告丁○○違約在其承
    租土地上種植樹木及任部分土地荒蕪，被告己○○亦無耕作土地之事實，原告乃
    對其等請求新屋鄉公所調解，被告允諾將土地回復原狀並繼續耕作，然被告除一
    開始於上開土地上種植綠肥後，之後即無再繼續耕作之事實，並連續多年向新屋
    鄉公所聲請休耕至今，又被告自八十九年九月十七日起即藉故拒不繳納租谷，嗣
    後又與原告約定以稻穀繳交，然屆期經原告催告繳租時，被告又擅自改以郵政匯
    票繳交，前後行為反反覆覆，實令原告難以接受。按「承租人應自任耕作，並不
    得將耕地全部或一部轉租於他人」、「承租人違反前項規定時，原訂租約無效，
    得由出租人收回自行耕種或另行出租」，耕地三七五減租條例第十六條第一、二
    項分別定有明文。又「所謂不自任耕作，兼指轉租及將耕地借予他人使用，交換
    耕作，即未自任耕作其承租之耕地，亦與轉租無異」，有最高法院六十三年台上
    字第五九九號判例可參。本件被告丁○○有將租賃標的轉交予訴外人葉吉永及徐
    森妹種菜之情事，業經鈞院至現場履勘時由同在現場之葉吉永、蔡森妹陳述甚詳
    ，足見被告丁○○有不自任耕作之情事，不論被告丁○○係將上開土地轉租或借
    予他人，依前揭判決意旨，其租約應屬無效。又「承租人承租耕地非因不可抗力
    繼續一年不為耕作，不問其不為耕作者，係承租耕地之一部或全部，出租人均得
    依耕地三七五減租條例第十七條第一項第四款規定終止租約，收回全部耕地」，
    亦有最高法院八十四年台上字第一八五六號判例可參。按休耕之主要目的，乃在
    維護地利、休養生息、避免土地過渡利用，故政府對於休耕採取獎勵及補貼之政
    策，然非放任農民土地荒蕪，因此在休耕期間，應有種植綠肥或翻耕之行為，而
    休耕亦以一年一期為原則，如有一期休耕，另一期則應恢復耕作，此參台灣地區
    水旱田利用調整計劃至明。且耕地三七五減租條例之所以規定地主不得任意收回
    土地，乃是鑑於佃農等係賴耕作為生，為免剝奪生計有以致之。故若佃農實際上
    已不靠耕作農地為生，且無真正意願從事耕作時，即應許地主收回承耕地，此即
    耕地三七五減租條例第十七條第一項第四款規定之原因。本件系爭土地並無因不
    可抗力而不能耕作之情形，然如前所述，被告自簽約以來，除起初曾種植綠肥以
    外，再無耕作其他作物，並辦理休耕至今，足見被告並非賴耕作為生，已無再繼
    續耕作土地之意思及必要，即無繼續受三七五減租條例地主不能收回土地等規定
    保障之道理，且事實上被告除任由承租之土地休耕外，據原告等所悉，被告己○○一直以來均在新店擺攤營生，從未耕作系爭土地，由上足認被告之行為已符合
    耕地三七五減租條例第十七條第一項第四款之「繼續一年不為耕作」之規定，原
    告自得終止租約請求被告返還上開土地。綜上，無論本件租約係因構成耕地三七
    五減租條例第十六條「未自任耕作」之規定而無效，或因被告「非因不可抗力繼
    續一年以上不為耕作」而由原告依同條例第十七條規定予以終止（請求鈞院擇一
    理由為原告勝訴之判決即可），被告均負有將系爭土地返還原告之義務，為此提
    起本訴請求賜判如聲明所示等語。
二、被告則以：被告前向原告之祖先曾清鑑承租系爭土地耕作，原先租谷之繳交，是
    每年由地主於每期稻作播種後勘查一次，收成後，再通知佃農準備現金到佃農家
    收取，承租六十幾年以來，都是以市價折合現金繳交，而自老地主曾清鑑過世後
    ，由原告乙○○接掌，即改為依農會收購餘糧價（與市價一期稻穀每百斤約差一
    百元至一百五十元，二期則差二百元至二百五十元），連續四、五年皆隨原告乙○○之意思，往往是比餘糧價便宜五十至一百元繳交，被告丁○○因承租之土地
    面積較寬，相對現金差價太高，請求改以市價繳交遭拒絕，因而產生本件訴訟糾
    紛。近年來因水源缺乏之問題，所以政府政策是獎勵休耕轉作，休耕按照鄉公所
    之規定要翻土四次，且要種植農青。被告自八十七年起迄今有申請休耕轉作，然
    非單存休耕，而係休耕後轉作綠肥，並未廢耕，且被告於系爭五０三地號土地仍
    有種植樹薯、地瓜，並未荒廢。被告丁○○目前已經八十二歲，自二十一歲時起
    向老地主承租系爭土地，至今已經六十幾年。在八十二年至八十六年間，桃園縣
    政府發函表示獎勵造林，當時地主亦口頭同意被告種樹，因此被告在系爭土地上
    種植樹木，後來因為現在之地主反對，被告就剷除樹木另種植水稻。種植水稻二
    期後，於八十七、八十八年左右，又因為系爭土地在水源末端，灌溉不易，且被
    告丁○○年紀已大，所以就由兒子即被告訴訟代理人戊○○去鄉公所辦理休耕迄
    今，到目前為止仍在休耕中，因為政府於九十二年強制休耕，如果有種植水稻就
    不發給獎勵金。被告己○○向原告承租之系爭五０七地號土地，面積不足三分，
    其於每週六、日均回鄉耕作，以運動之精神操持農作，因此並非無自耕能力，又
    被告己○○目前是教育部聘之「教改會」成員之一，另一身份是「中華民國孔孟
    儒家學說協會」理事長之職，並非如原告所稱係在新店擺攤營生。平時被告丁○○（戊○○之父）與被告己○○（戊○○之堂哥）承租之系爭土地，都是由被告
    訴訟代理人戊○○在管理，但是被告己○○在假日或重要時節時（如颱風等特殊
    狀況），都會回來幫忙粗重的工作另於鈞院勘驗當日，葉徐森妹在現場是將菜圃
    的水舀走，並不是在澆菜，而每年農曆十月底至十二月份是翻土時節，被告並非
    臨訟才翻土等語，資為抗辯。
三、查原告前將坐落新屋鄉○○○段下庄子小段之系爭第四八四、四六五、四六六、
    四六七、四六八、五０三、五０四、五四二、五四三、五六二、五六三等地號土
    地出租予被告丁○○，及將同地段之系爭第五０七地號土地出租予被告己○○，
    供其等耕作使用，並簽訂有耕地三七五租約，嗣自八十七年間起，被告即就承租
    之前開系爭土地辦理休耕迄今等情，為兩造所不爭執，並有系爭土地之土地登記
    謄本共十二份、桃園縣新屋鄉私有耕地租約附表影本二份在卷可憑，且經本院依
    職權向桃園縣新屋鄉公所、臺灣省農田水利會函詢屬實，足信為真實。次查，原
    告主張：被告有「未自任耕作」或「非因不可抗力繼續一年以上不為耕作」情形
    ，故請求被告返還系爭土地等語，則為被告否認，並以前詞置辯，是本件應先予
    審究者，即為：原告主張被告「非因不可抗力繼續一年以上不為耕作」而終止租
    約，有無理由？茲論述如下：
  (一)依耕地三七五減租條例第十七條第一項第四款之規定，耕地租約在租佃期限未屆
    滿前，如承租人有非因不可抗力繼續一年不為耕作時，出租人得終止租約，又「
    承租人承租耕地非因不可抗力繼續一年不為耕作，不問其不為耕作者，係承租耕
    地之一部或全部，出租人均得依耕地三七五減租條例第十七條第一項第四款規定
    終止租約，收回全部耕地」，亦有最高法院八十四年台上字第一八五六號判例可
    參。
  (二)查被告向原告承租之系爭土地，自八十八年第二期開始有申請休耕情形一節，已
    如前述，並有桃園縣新屋鄉公所及臺灣省農田水利會分別檢送由被告丁○○、己○○出具之申請修耕申報表多紙在卷可憑（見本院卷一第一０七至一二九頁），
    又於九十二年第一期作，並由被告訴訟代理人戊○○為申請人向臺灣省農田水利
    會申請公告停灌休耕請領補償費等情，亦有臺灣省農田水利會函文及隨函檢附之
    切結書多紙在卷可憑。準此，可知被告就系爭土地自八十八年第二期開始迄今即
    有連續多年並未耕作之事實。再者，獎勵農地造林及水旱田調整計畫（獎勵休耕
    ）係政府農業政策，並無強制實施之規定，此經桃園縣新屋鄉公所於九十二年九
    月十七日函覆明確（見本院卷第一八二頁），是以被告辯稱：九十二年間係經政
    府強制休耕一節，實屬無據。
  (三)再者，經本院於九十一年十二月二十日至現場履勘之結果，系爭第四八四地號土
    地部分仍有水源流動之溝渠，且依被告自承該地上目前尚可種植農青、樹薯等情
    ，足見系爭土地並無「因不可抗力致不能耕作」之情形。是以原告主張：被告有
    非因不可抗力繼續一年不為耕作一節，堪予採信。
四、綜上所述，原告以被告非因不可抗力繼續一年不為耕作，而主張依耕地三七五減
    租條例第十七條第一項第四款規定終止系爭土地之耕地租約，請求被告將系爭土
    地返還予原告一節，為有理由，應予准許。又原告陳明願供擔保以代釋明聲請宣
    告假執行，核無不合，爰酌定相當擔保金額，准予宣告假執行。
五、據上論結，原告之訴為有理由，依民事訴訟法第七十八條、第八十五條第一項、
    第三百九十條第二項，判決如主文。
中　　　華　　　民　　　國　　九十三　　年　　　五　　　月　　三十一　　日
                                    臺灣桃園地方法院民事第三庭
~B法　　　官　周玉
右正本證明與原本無異。
如對本判決上訴，須於判決送達後二十日內向本院提出上訴狀。
中　　　華　　　民　　　國　　九十三　　年　　　五　　　月　　三十一　　日
~B書記官　張簡純靜
